ACORDAO-COMPLETO-2573529

ACÓRDÃO 727/2023 ATA 2/2023 - PRIMEIRA CÂMARA

VISTOS, relatados e discutidos estes autos de embargos de declaração opostos por Rodrigo Costa da Rocha Loures ao Acórdão 7068/2022-TCU-Primeira Câmara, o qual conheceu e rejeitou embargos declaratórios opostos ao Processo Acórdão 2881/20221-TCU-1ª Câmara, que, por sua vez, conheceu e deu provimento parcial a recurso de reconsideração interposto pelo embargante em face do Acórdão 3538/2019, alterado pelo Acórdão 8821/2019-TCU-Primeira Câmara e relatados pelo Ministro-Substituto Augusto Sherman Cavalcanti.
ACORDAM os Ministros do Tribunal de Contas da União, reunidos em sessão da Primeira Câmara, ante as razões expostas pelo Relator, em:
9.1. conhecer dos embargos de declaração opostos por Rodrigo Costa da Rocha Loures, com fundamento nos artigos 32, inciso II, e 34 da Lei 8443/1992, para, no mérito, rejeitá-los;
9.2. declarar, de ofício, com fundamento nos artigos 8º e 10 da Resolução TCU 344, de 11 de outubro de 2022, a prescrição da pretensão punitiva e da pretensão ressarcitória em desfavor de Rodrigo Costa da Rocha Loures, Ubiratan de Lara e Helena Gid Abage, bem como tornar insubsistente o Acórdão 3538/2019-TCU-Primeira Câmara e as deliberações que o sucederam, em relação a esses responsáveis;
9.3. dar ciência dessa deliberação ao embargante e aos demais responsáveis Ubiratan de Lara e Helena Gid Abage;
9.4. arquivar os autos.

Embargos de declaração interposto por Rodrigo Costa da Rocha Loures contra o Acórdão 7068/2022-TCU-1ª Câmara

Primeira Câmara

Departamento Regional do Senai no Estado do Paraná; Departamento Regional do Sesi no Estado do Paraná.

3. Interessados/Responsáveis/Recorrentes:
3.1. Interessados: Instituto Euvaldo Lodi Núcleo Regional do Paraná (75.047.399/0001-65); Secretaria de Controle Externo no Paraná (00.414.697/0013-51).
3.2. Responsáveis: Gina Gulineli Paladino (XXX.345.991-XX); Helena Gid Abage (XXX.141.659-XX); Rodrigo Costa da Rocha Loures (XXX.928.269-XX); Ubiratan de Lara (XXX.837.939-XX).
3.3. Recorrente: Rodrigo Costa da Rocha Loures (XXX.928.269-XX).

13.1. Ministros presentes: Benjamin Zymler (na Presidência) e Walton Alencar Rodrigues (Relator).
13.2. Ministros-Substitutos convocados: Augusto Sherman Cavalcanti e Weder de Oliveira.

WALTON ALENCAR RODRIGUES

Ministro Walton Alencar Rodrigues.

Trata-se de embargos de declaração opostos por Rodrigo Costa da Rocha Loures (peça 376) ao Acórdão 7068/2022-TCU-Primeira Câmara, o qual conheceu e rejeitou embargos declaratórios opostos ao Processo Acórdão 2881/20221-TCU-1ª Câmara, que, por sua vez, conheceu e deu provimento parcial a recurso de reconsideração interposto pelo embargante em face do Acórdão 3538/2019, alterado pelo Acórdão 8821/2019-TCU-Primeira Câmara e relatados pelo Ministro-Substituto Augusto Sherman Cavalcanti.
O Acórdão 3538/2019, reformado pelo Acórdão 8821/2019-TCU-Primeira Câmara, julgou irregular tomada de contas especial instaurada em desfavor de Rodrigo Costa da Rocha Loures, à época, Diretor Regional do Serviço Social da Indústria do Paraná (Sesi/PR) , Diretor Regional do Serviço Nacional de Aprendizagem Industrial do Paraná (Senai/PR) e Presidente do Instituto Euvaldo Lodi (IEL/PR) , de Helena Gid Abage, à época, Superintendente-Adjunta do IEL/PR, bem como de outros dirigentes do IEL/PR, condenando-os, solidariamente, ao ressarcimento do dano e, individualmente, ao pagamento de sanção pecuniária, em razão de autorização de realização despesas irregulares com recursos provenientes Sesi/PR e Senai/PR, durante os exercícios de 2003 e 2004
Nesta etapa processual, Rodrigo Costa da Rocha Loures alega omissão do julgado ao não enfrentar o tema da prescrição da pretensão ressarcitória e da pretensão punitiva, à luz da jurisprudência do Supremo Tribunal Federal e da Lei 9.873/1999, cuja regulamentação, no âmbito desta Corte de Contas, foi materializada com a recente aprovação Resolução-TCU 344, de 11 de outubro de 2022.
Após alinhar o termo inicial das irregularidades apuradas nos autos, bem como os marcos interruptivos e suspensivos, com base na Resolução-TCU 344/2022, defende a prescrição intercorrente, havida pelo transcurso de mais de 3 anos entre a instrução da unidade técnica, em 24/11/2008, e a prolação do Acórdão 2853/2013-TCU-Plenário, ocorrida em 23/10/2013, que determinou a instauração de tomada de contas especial para apuração dos fatos e citação dos responsáveis. 
Sustenta, ainda, a extrapolação do prazo de prescrição quinquenal entre a data da prolação Acórdão 2853/2013-TCU-Plenário, em 23/10/2013, e a data em que foi exarado o Acórdão 3538/2019-TCU-Primeira Câmara, em 30/4/2019, que condenou o recorrente.
Ao final, requer o conhecimento e provimento dos embargos declaratórios, com o reconhecimento da prescrição ressarcitória e punitiva.
É o relatório.

Fernão Justen Oliveira (34.388/OAB-DF); André Guskow Cardoso (27074/OAB-PR); Karlin Olbertz Niebuhr (46.962/OAB-PR); Isabella Felix da Fonseca (96.356/OAB-PR); Adriana da Costa Ricardo Schier (27589/OAB-PR); Vivian Cristina Lima López Valle (27.089/OAB-PR); Fernanda Ehalt Vann (21693/OAB-PR), Maria Lucia Wood Saldanha (18251/OAB-PR); Mayara Ruski Augusto Sá (49049/OAB-PR), Guilherme Augusto Vezaro Eiras (61483/OAB-PR); Fernanda Ehalt Vann (21693/OAB-PR), Maria Lucia Wood Saldanha (18251/OAB-PR) e outros.

Subprocurador-Geral Paulo Soares Bugarin.

TOMADA DE CONTAS ESPECIAL INSTAURADA POR DETERMINAÇÃO DO ACÓRDÃO 2853/2013-TCU-PLENÁRIO. DESPESAS IRREGULARES OCORRIDAS NO ÂMBITO DO INSTITUTO EUVALDO LODI/PR, COM RECURSOS DO SENAI/PR E SESI/PR. CITAÇÃO, AUDIÊNCIA E DILIGÊNCIA. JULGAMENTO PELA IRREGULARIDADE DAS CONTAS E CONDENAÇÃO EM DÉBITO E MULTA, ENTRE OUTROS RESPONSÁVEIS, DE RODRIGO COSTA DA ROCHA LOURES, MANTIDO EM FASE RECURSAL. EMBARGOS DE DECLARAÇÃO. CONHECIMENTO. AUSÊNCIA DE OMISSÃO. REJEIÇÃO. SUPERVENIÊNCIA DA RESOLUÇÃO-TCU 344/2022. QUESTÃO DE ORDEM PÚBLICA. VERIFICAÇÃO DE OCORRÊNCIA DE PRESCRIÇÃO INTERCORRENTE. DECLARAÇÃO DE OFÍCIO DE PRESCRIÇÃO DA PRETENSÃO RESSARCITÓRIA E DA PRETENSÃO PUNITIVA. EXTENSÃO DOS EFEITOS DA PRESCRIÇÃO INTERCORRENTE EM RELAÇÃO AOS DEMAIS RESPONSÁVEIS CONDENADOS, OS QUAIS SE ENCONTRAVAM EM MESMA SITUAÇÃO JURÍDICA. INSUBSISTÊNCIA DA DELIBERAÇÃO CONDENATÓRIA E DAS DECISÕES SEGUINTES EM NOME DOS RESPONSÁVEIS CONDENADOS. CIÊNCIA. ARQUIVAMENTO.

TOMADA DE CONTAS ESPECIAL (TCE)

Secretaria de Recursos (Serur); Unidade de Auditoria Especializada em Tomada de Contas Especial (AudTCE).

Trata-se de embargos de declaração opostos por Rodrigo Costa da Rocha Loures (peça 376) ao Acórdão 7068/2022-TCU-Primeira Câmara, o qual conheceu e rejeitou embargos declaratórios opostos ao Processo Acórdão 2881/20221-TCU-1ª Câmara, que, por sua vez, conheceu e deu provimento parcial a recurso de reconsideração interposto pelo embargante em face do Acórdão 3538/2019, alterado pelo Acórdão 8821/2019-TCU-Primeira Câmara e relatados pelo Ministro-Substituto Augusto Sherman Cavalcanti.
O Acórdão 3538/2019, alterado pelo Acórdão 8821/2019-TCU-Primeira Câmara, julgou irregular tomada de contas especial instaurada em desfavor de Rodrigo Costa da Rocha Loures, à época, Diretor Regional do Serviço Social da Indústria do Paraná (Sesi/PR) , Diretor Regional do Serviço Nacional de Aprendizagem Industrial do Paraná (Senai/PR) e Presidente do Instituto Euvaldo Lodi (IEL/PR) , de Helena Gid Abage, à época, Superintendente-Adjunta do IEL/PR, bem como de outros dirigentes do IEL/PR, condenando-os, solidariamente, ao ressarcimento do dano e, individualmente, ao pagamento de sanção pecuniária, em razão de autorização de realização despesas irregulares com recursos provenientes Sesi/PR e Senai/PR, durante os exercícios de 2003 e 2004.
Nesta feita, Rodrigo Costa da Rocha Loures alega omissão do julgado ao não enfrentar o tema da prescrição da pretensão ressarcitória e da pretensão punitiva, à luz da jurisprudência do Supremo Tribunal Federal e da Lei 9.873/1999, cuja regulamentação, no âmbito desta Corte de Contas, foi materializada com a posterior aprovação Resolução-TCU 344, de 11 de outubro de 2022.
Ao final, requer o conhecimento e provimento dos embargos.
Feita essa introdução, decido.
Conheço dos embargos de declaração, preenchidos os requisitos estabelecidos nos artigos 32, inciso II, e 34, da Lei 8.443/1992.
No mérito, não assiste razão ao recorrente quanto à omissão da deliberação embargada.
A preliminar de prescrição da pretensão punitiva e da pretensão ressarcitória foi devidamente enfrentada pela decisão recorrida, tendo por base jurisprudência do Tribunal, à época, reinante. Portanto, rejeito os embargos declaratórios
Todavia, a superveniência da aprovação da Resolução-TCU 344, de 11 de outubro de 2022, a qual regulamenta, no âmbito do Tribunal de Contas da União, a prescrição para o exercício das pretensões punitiva e ressarcitória, autoriza que matéria de ordem pública seja decidida de ofício pelo colegiado, com fulcro no artigo 10 do referido ato normativo. 
Reproduzo, a seguir, alguns dos principais eventos e marcos temporais deste processo e de processo originador da tomada de contas especial, a fim de verificar se efetivamente ocorreu a prescrição alegada pela defesa, à luz da novel Resolução:
	DATA
	EVENTO
	PEÇA/PROCESSO

	Outubro de 2003 a dezembro de 2004
	Período em que ocorreram as irregularidades imputadas ao recorrente, objeto da representação autuada no TC Processo 004.531/2004-5.
	TC Processo 004.531/2004-5

	6/4/2004
	Autuação, no TCU, de processo de representação contra irregularidades envolvendo Sesi/PR, Senai/PR e IEL/PR.
	Peça 1, Pág. 1 do TC Processo 004.531/2004-5

	15/12/2004
	prolação do Acórdão 2107/2004-TCU-Plenário, o qual conheceu da representação, determinou suspensão cautelar de transferência de recursos do Sesi/PR e Senai/PR ao IEL/PR, bem como envio de documentação complementar.
	TC Processo 004.531/2004-5

	05/10/2005
	prolação do Acórdão 1599/2005-TCU-Plenário que autorizou audiência de responsáveis, incluindo Rodrigo da Costa Loures, além da constituição processo apartado de tomada de contas especial para citação de outros agentes.
	TC Processo 004.531/2004-5

	4/11/2005
	Audiência de Rodrigo Costa da Rocha Loures, em cumprimento à determinação do Acórdão 1599/2005-TCU-Plenário.
	Pç. 8, págs. 42 a 51; 9, pç. 9, págs. 3 a 8; pç.  10, pág. 29 do TC Processo 004.531/2004-5

	24/11/2008
	Instrução da Unidade Técnica sugerindo a rejeição das razões de justificativa apresentadas por Rodrigo Costa da Rocha Loures em resposta à audiência determinada pelo Acórdão 1599/2005-TCU-Plenário, além de proposta de conversão dos autos de representação (TC Processo 004.531/2004-5) em tomada de contas especial
	TC Processo 004.531/2004-5
Pç. 20, págs. 25 a 56

	23/10/2013
	prolação do Acórdão 2853/2013-TCU-Plenário, que autoriza constituição de outro processo apartado de tomada de contas especial para citação e audiência de Rodrigo Costa da Rocha Loures (itens 9.1 a 9.4 da deliberação) .
	TC Processo 004.531/2004-5
Pç. 28, págs. 14 a 50
Pç 29, págs. 1 a 17

	27/12/2013
	Citação e Audiência de Rodrigo Costa do Rocha Loures, no âmbito da tomada de contas especial.
	Peças 157, 161 e 163 do TC Processo 032.185/2013-8

	15/12/2014
	Instrução de mérito da Unidade Técnica propondo o julgamento pela irregularidade das contas, entre outros responsáveis, de Rodrigo Costa da Rocha Loures e condenação em débito e multa.
	Pçs. 208 a 210 do TC Processo 032.185/2013-8

	17/06/2015
	Parecer do Ministério Público junto ao TCU, concordando com a essência da proposta da instrução de mérito da Unidade Técnica.
	Pç. 218 do TC Processo 032.185/2013-8

	30/4/2019
	Prolação do Acórdão 3538/2019-TCU-Primeira Câmara que julgou irregulares as contas e condenou Rodrigo Costa da Rocha Loures, entre outros responsáveis, ao ressarcimento de dano e ao pagamento de multa.
	Pçs 237 a 239 do TC Processo 032.185/2013-8

Considerando o termo a quo com a autuação do processo de representação (TC Processo 004.531/2004-5) em 6/4/2014, bem como todos os marcos interruptivos que o seguiram, verifica-se a ocorrência de prescrição intercorrente pelo transcurso de mais de três anos, com o processo original e principal pendentes de julgamento ou andamento regular, conforme o artigo 8º da Resolução-TCU 344, de 11 de outubro de 2022, como se observa nos seguintes marcos temporais:
a) entre 4/11/2005, quando foi determinada a audiência de Rodrigo Costa da Rocha Loures, pelo Acórdão 1599/2005-TCU-Plenário, e 24/11/2008, conclusão da instrução da Unidade Técnica com proposta de rejeição das razões de justificativa apresentadas por Rodrigo Costa da Rocha Loures, em resposta à audiência determinada pelo Acórdão 1599/2005-TCU-Plenário, e de conversão dos autos de representação (TC Processo 004.531/2004-5) em tomada de contas especial;
b) entre 24/11/2008, conclusão da instrução de mérito da Unidade Técnica, e 23/10/2013, quando houve a prolação dos itens 9.1 a 9.4 do Acórdão 2853/2013-TCU-Plenário, que autoriza constituição de outro processo apartado de tomada de contas especial para citação e audiência de Rodrigo Costa da Rocha Loures;
c) entre 17/06/2015, momento em que foi emitido parecer do Ministério Público junto ao TCU, o qual concorda om a proposta da instrução de mérito da Unidade Técnica, no âmbito desta tomada de contas especial, e 30/04/2019, quando foi exarado o Acórdão 3538/2019-TCU-Primeira Câmara, que julgou irregulares as contas e condenou Rodrigo Costa da Rocha Loures, entre outros responsáveis, ao ressarcimento de dano e ao pagamento de multa.
Assim, com fundamento no artigo 10 da referida Resolução, declaro, de ofício, a prescrição da pretensão punitiva e da pretensão ressarcitória quanto a Rodrigo Costa da Rocha Loures.
Por ser a prescrição questão de ordem pública e considerando que os demais responsáveis condenados, Ubiratan de Lara e Helena Gid Abage, também foram alcançados pela extinção da pretensão ressarcitória e da pretensão punitiva, ante a prescrição intercorrente havida entre as datas de 17/06/2015 e 30/04/2019, estendo os efeitos dessa decisão a esses agentes.
Ante o exposto, rejeito os embargos declaratórios e voto por que o Tribunal aprove o acórdão que ora submeto à apreciação deste Colegiado.
TCU, Sala das Sessões, em 7 de fevereiro de 2023.
WALTON ALENCAR RODRIGUES 
Relator